臺灣高等法院刑事判決　　　　　　　　　　　　九十一年度上更(一)字第一四號
　　上　訴　人
　　即　被　告　丁○○
　　指定辯護人　本院甲○辯護人
右上訴人因偽造有價證券等案件，不服臺灣臺北地方法院八十七年度訴字第二二○號
，中華民國八十七年五月二十一日第一審判決（起訴案號：臺灣臺北地方法院檢察署
八十六年度偵字第二五七九七號、第二七八一九號），提起上訴，經判決後，最高法
院發回更審，本院判決如左：
    主  文
原判決關於偽造有價證券部分撤銷。
丁○○偽造署押，足以生損害於他人，累犯，處有期徒刑參月，如易科罰金以參佰元
折算壹日。
編號0000000000號至0000000000號旅行支票計捌張上方簽名欄
偽造之「乙○○」署押八個均沒收。
      事  實
一、丁○○曾於民國八十二年四月二日，因違反麻醉藥品管理條例及槍砲彈藥刀械管
    制條例等案件，分別為臺灣臺北地方法院判處有期徒刑五月及十月確定，並為本
    院裁定應執行有期徒刑一年，於八十三年十二月二十一日執行完畢，詎仍不知悔
    改，竟於八十六年十一月下旬某日，在台北縣瑞芳鎮○○路○路巷一號，拾得乙
    ○○所有而遺失之花旗銀行已簽發完成有效之旅行支票八張（編號000000
    0000至0000000000，面額均為一百元美金）、印章各二個及其所
    保管而遺失之呂秀豊印章各二個、呂理樹名義之國軍官兵福利購買證一本，竟意
    圖為自己不法之所有，將拾得之前開物品侵占入己，隔一星期，又在台北縣瑞芳
    鎮○○路五十六號，接續於其拾得之上開八張已簽發完成有效之美金旅行支票上
    端用以核對持用人是否同一之簽名欄上，偽造「乙○○」之署押，置於身上備用
    ，足以生損害於乙○○。嗣於八十六年十二月十六日晚間十時三十分許，在台北
    市○○路五十八號前，警方於丁○○所駕駛之車牌ＨＩ─六二○六號自小客車內
    扣得上開物品因而查獲。
二、案經臺北市政府警察局萬華分局報告臺灣臺北地方法院檢察署檢察官偵查起訴。
      理  由
一、訊之被告丁○○固不否認坦承於八十六年十一月下旬某日，在台北縣瑞芳鎮○○
    路○路巷一號處，拾得前揭乙○○所遺失之八張旅行支票、印章四個、購買證一
    本，並在該八張旅行支票上端之簽名欄，偽簽乙○○之署押等情不諱，惟矢口否
    認有何犯行，辯稱：伊係以鉛筆寫的，應不具效力，更未將該旅行支票持以行使
    云云。經查：
  (一)右揭犯罪事實，業據被告迭於警訊、偵查、原審、發回前本院及本院調查、審理
    中坦承不諱（參見偵查卷第四至五頁、第十八頁、第二九頁、原審卷第八○頁、
    第八四頁、第一○○頁、本院八十七年度上訴字第三六一○號卷第二一頁、本院
    卷第四九頁、第七一頁），核與證人即被害人乙○○之子丙○○於警訊及原審調
    查中指述乙○○、呂秀豊及呂理樹失竊上開物品等情相符，並有其出具之贓物認
    領保管收據一紙、上開旅行支票影本八張附卷（以上均參見偵查卷第六至十頁、
    原審卷第六一頁）可憑，應甚明確而堪認定。而被告於拾得前揭物品後，不但未
    依法持交警察局或返還被害人，又就其中之旅行支票詢問他人使用方法，進而偽
    造被害人乙○○之簽名備用，顯見其不法所有之意圖，彰彰甚明。至被告於發回
    前本院審理中又否認上開支票上之「乙○○」為其本人所偽簽云云，顯係卸責之
    詞，尚難採信。而被害人乙○○雖經本院傳喚未能到庭，然依其子呂理州於原審
所呈之信函顯示乙○○已移民日本五年，而且歲數已大，健康不佳無法出庭（參
    見原審卷第八二頁）及被告於本院審理中已不再辯稱非其偽簽，且證據明確，殊
    無再予傳喚被害人乙○○及鑑定筆跡之必要。
  (二)依系爭旅行支票所示，除乙○○之簽名外，該旅行支票發票行為之應記載事項均
    已完成，再依美商花旗銀行股份有限公司八十七年四月十五日八七企管字第七八
    六號函所附旅行支票使用注意事項及如何收兌旅行支票摘要上載明：旅行支票在
    全球各旅館、餐廳、機場、汽車站、火車站、及各式商號使用時，均能被視同付
    現。又按旅行支票之使用，以提兌人於行使時，在收受者面前簽名，經其核對與
    原簽名式樣相符即可使用，為防止遺失時被偽造冒用，購買人每於購買旅行支票
    後，即在支票上方橫線處簽名欄先行簽名，而於行使兌領時，於收受者前再就支
    票下方橫線處簽名欄簽一次名，如二次簽名相符者，收受者即可兌付；倘旅行支
    票上下方簽名欄均已完成簽名者，則收受該旅行支票者，應自行核對提兌人之身
    分證明文件，或請提兌人背書，以檢視其簽名與正面之上下款簽名是否完全相同
    ，始可兌付（參見原審卷第七一至七六頁）。顯見持有旅行支票請求付款人之簽
    名僅係一般收受旅行支票者，為核對簽名式樣相同與否，以為決定是否接受該旅
    行支票之依據，並非完成該旅行支票之應記載事項之發票行為，堪予認定；而該
    簽名既係用以證明持有旅行支票請求付款人同一性之意思表示，核與刑法第二百
    十七條規定之「署押」相符，並非如刑法第二百二十條之規定，依習慣或特約另
    有其他用意之證明，自非屬準文書，當甚明確。則被告於其上開八張已簽發完成
    有效之美金旅行支票上端用以核對持用人是否同一之簽名欄上，偽簽「乙○○」
    之姓名，不論是否以鉛筆或其他書寫工具，均構成偽造署押之犯行，洵堪認定。
三、核被告意圖為自己不法之所有，而侵占遺失之旅行支票、印章、購買證等物之行
    為係犯刑法第三百三十七條侵占遺失物罪；又其明知無權製作，卻於拾得之旅行
    支票上偽簽「乙○○」署押之行為，足生損害於乙○○，係犯刑法第二百十七條
    偽造署押罪。公訴人以被告於拾得之八張旅行支票上端簽名欄上，偽簽乙○○之
    署押，係完成發票行為而認為被告有偽造有價證券之犯行，實有誤會，起訴法條
    應予變更。又被告為達同一目的，同時同地偽簽「乙○○」之署押於八張旅行支
    票上，侵害同一法益，應包括視各偽造署押之動作為接續一行為，而僅成立一偽
    造署押一罪。又被告上開所犯侵占遺失物及偽造署押二罪間有方法、結果之牽連
    關係，為牽連犯，依刑法第五十五條規定，應從一重之偽造署押罪處斷。再被告
    有如事實欄所載前科執行情形，此有臺灣高等法院檢察署刑案紀錄檢覆表一件在
    卷可稽，其於有期徒刑執行完畢後，五年內再犯有期徒刑以上之本件偽造署押罪
    ，為累犯，應依刑法第四十七條規定加重其刑。
四、原審認被告罪證明確，而予以論罪科刑，固非無見。然原審認被告於上開支票上
    偽簽「乙○○」姓名之行為，係犯偽造有價證券罪，容有未洽。被告以前詞否認
    犯罪而提起上訴，雖無理由，然原判決該部分既有如上可議之處，自應由本院將
    原判決關於偽造有價證券部分撤銷改判。爰審酌被告侵占之犯罪動機、目的、手
    段、對被害人乙○○所生損害及犯罪後態度尚稱良好等一切情狀，量處如主文第
    二項所示之刑，並諭知易科罰金之折算標準。又被告行為後，刑法第四十一條於
    九十年一月四日修正，同年月十日經總統公布施行，由原來犯最重本刑三年以下
    有期徒刑以下之刑之罪，而受六個月以下徒刑或拘役之宣告得易科罰金之要件，
    修改為犯最重本刑為五年以下有期徒刑以下之刑之罪，而受六個月以下徒刑或拘
    役之宣告得易科罰金之要件，比較新舊法，應以新法有利於被告，自應依刑法第
    二條第一項前段規定，適用裁判時前開修正之刑法第四十一條第一項前段之規定
    。編號0000000000號至0000000000號旅行支票，雖經發還
    被害人，惟支票上方偽造「乙○○」之署押共計八個，均應依刑法第二百十九條
    規定應予沒收。
據上論斷，應依刑事訴訟法第三百六十九條第一項前段、第三百六十四條、第二百九
十九條第一項前段、第三百條，刑法第二條第一項前段、第三百三十七條、第二百十
七條、第五十五條、第四十七條、第四十一條第一項前段、第二百十九條，罰金罰鍰
提高標準條例第一條前段、第二條，判決如主文。
本案經檢察官賴俊雄到庭執行職務。
中      華      民      國    九十一    年      五      月      十      日
                              臺灣高等法院刑事第二十三庭
                                  審判長法  官  黃  瑞  華
                                        法  官  吳      燦
                                        法  官  雷  雯  華
右正本證明與原本無異。
檢察官如不服本判決應於收受送達後十日內向本院提出上訴書狀，其未述上訴之理由
者並得於提起上訴後十日內向本院補提理由書（均須按他造當事人之人數附繕本）。
被告不得上訴。
                                        書記官  陳  思  云
中      華      民      國    九十一    年      五      月      十      日
附錄    本判決論罪科刑法條：
刑法第二百一十七條
偽造印章、印文或署押，足以生損害於公眾或他人者，處三年以下有期徒
刑。
盜用印章、印文或署押，足以生損害於公眾或他人者，亦同。
刑法第三百三十七條
意圖為自己或第三人不法之所有，而侵占遺失物、漂流物或其他離本人所
持有之物者，處五百元以下罰金。
